臺灣臺南地方法院民事判決
111年度簡上字第112號
上  訴  人  梁聖華  

訴訟代理人  梁榮秋  

被上訴人    蕭乃榮  
訴訟代理人  洪茂松律師
上列當事人間請求返還土地事件，上訴人對民國111年3月22日本
院臺南簡易庭110年度南簡字第1087號第一審判決提起上訴，本
院於民國111年10月11日言詞辯論終結，判決如下：
      主      文
上訴駁回。
第二審訴訟費用由上訴人負擔。
      事實及理由
一、被上訴人即原告於原審起訴主張：被上訴人為坐落臺南市○○
    區○○段0000地號土地（下稱系爭土地），及其上門牌號碼臺
    南市○○區○○路0段000巷000號房屋（下稱系爭111號房屋）所
    有權人，系爭111號房屋與上訴人所興建之門牌號碼臺南市○
    ○區○○路0段000巷000號房屋（下稱系爭115號房屋）相鄰，
    系爭115號房屋無權占用系爭土地如臺南市安南地政事務所
    民國110年12月28日土地複丈成果圖(下稱附圖)所示編號Ａ位
    置、面積0.74平方公尺（下稱系爭Ａ位置土地、系爭地上物
    ），侵害被上訴人所有權，爰依民法第767條第1項前段規定
    提起本訴，請求上訴人拆除系爭地上物，並將系爭Ａ位置土
    地返還被上訴人等語。並於原審聲明：上訴人應將系爭地上
    物拆除，並將系爭Ａ位置土地返還被上訴人。
二、上訴人即被告於原審則答辯：上訴人興建系爭115號房屋非
    故意或重大過失逾越地界，被上訴人知道系爭115號房屋越
    界而不即時提出異議，依民法第796條規定，不得請求移除
    系爭地上物，上訴人願以市價購買系爭Ａ位置土地等語。並
    於原審聲明：被上訴人之起訴駁回。
三、原審認被上訴人之起訴有理由，為被上訴人勝訴之判決，判
    命上訴人應將系爭地上物拆除，並將系爭Ａ位置土地返還予
    被上訴人。上訴人不服提起上訴，並聲明：原判決廢棄；被
    上訴人在第一審之訴駁回(見簡上卷第17、133頁)。
四、上訴人上訴理由略以：兩造土地糾紛起因於109年土地重測
    ，兩造指界不同，產生界址爭議；系爭111、115號房屋於83
    年就已相連，迄今20多年，系爭115號房屋先蓋，系爭111號
    房屋後蓋，所以被上訴人應該知道上訴人並未故意侵占系爭
    Ａ位置土地；系爭Ａ位置土地只有微小的0.74平方公尺，原審
    判決不符合社會經濟原則，違反民法第148條規定，法院應
    參酌土地社會化之原則及公共利益，不應判決拆屋還地，上
    訴人願意購買系爭Ａ位置土地等語。
五、被上訴人援引原審之陳述內容，並聲明：上訴駁回。
六、兩造不爭執事項(見簡上卷第134頁)：　　　
  ㈠系爭土地為被上訴人所有(見調字卷第17頁)。
  ㈡系爭115號房屋為未保存登記建物，係上訴人所有（見簡字卷
    第77頁）。
七、本院得心證之理由：　　　　
  ㈠按所有人對於無權占有或侵奪其所有物者，得請求返還之；
    對於妨害其所有權者，得請求除去之。有妨害其所有權之虞
    者，得請求防止之，民法第767條第1項定有明文。而以無權
    占有為原因，請求返還所有物之訴，被告倘係以「非無權占
    有」為抗辯，原告就被告無權占有之事實，並不負舉證責任
    。換言之，被告應就其取得占有係有正當權源之事實，舉證
    證明；倘被告不能證明其占有權源，則自應認原告之請求為
    有理由（參最高法院92年度臺上字第312號判決）。又98年1
    月23日修正前民法第796條規定「土地所有人建築房屋逾越
    疆界者，鄰地所有人如知其越界而不即提出異議，不得請求
    移去或變更其建築物」，係指鄰地所有人於土地遭越界建築
    「當時」明知而不即時反對，不得於事後請求拆除建築物而
    言（最高法院101年度台上字第86號判決意旨參照），且主
    張鄰地所有人知其越界而不即提出異議者，應就此項事實負
    舉證之責任（最高法院45年台上字第931號民事判決意旨參
    照）。另按權利之行使，不得違反公共利益，或以損害他人
    為主要目的。行使權利，履行義務，應依誠實及信用方法，
    民法第148條定有明文。該條所稱權利之行使，是否以損害
    他人為主要目的，應就權利人因權利行使所能取得之利益，
    與他人及國家社會因其權利行使所受之損失，比較衡量以定
    之。
  ㈡經查：
　⒈被上訴人主張其為系爭土地之所有權人；系爭地上物占有系
    爭土地如附圖所示等節，有系爭土地登記第一類謄本、地籍
    圖謄本、GOOGLE街景圖、本院勘驗筆錄、現場照片、附圖等
    件為證(見調字卷第17頁、第19頁，簡字卷第103至121頁、
    第127至139頁、第163頁)，堪信為真，則依前揭規定及說明
    ，本件上訴人就其占有系爭Ａ位置土地之正當權源，應負舉
    證之責。
　⒉上訴人固以前揭情詞置辯，惟經本院曉諭是否將本件送交內
    政部國土測繪中心鑑定，上訴人表示不同意繳納鑑定費(見
    簡上卷第119、120頁)；又上訴人就被上訴人於系爭115號房
    屋興建時，知其越界而不即提出異議乙情，亦未舉證以實其
    說；另本件被上訴人係合法行使所有權人之權利，且無證據
    證明係以損害上訴人為主要目的，更與公共利益毫無關聯，
    是上訴人所辯，尚難憑採。
  ㈢綜上，被上訴人依民法第767條第1項規定，請求上訴人應將
    系爭地上物拆除，並將系爭Ａ位置土地返還被上訴人，為有
    理由，應予准許。原審為被上訴人勝訴之判決，並無不合。
    上訴意旨指摘原判決不當，求予廢棄改判，為無理由，應予
    駁回。
八、本件事證已臻明確，兩造其餘攻擊防禦方法及舉證，核與本
    判決之結果不生影響，爰不另為贅論，附此敘明。
九、據上論結，本件上訴為無理由，依民事訴訟法第436條之1第
    3項、第449條第1項、第78條，判決如主文。
中　　華　　民　　國　　111 　年　　10　　月　　25　　日
        民事第一庭    審判長 法　官  黃聖涵
                             法　官　施介元 
                             法　官　王淑惠
以上正本係照原本作成。
本判決不得上訴。 
中　　華　　民　　國　　111 　年　　10　　月　　25　　日
                             書記官  洪凌婷